【裁判字號】    89,訴,353
【裁判日期】    890829
【裁判案由】    返還土地
【裁判全文】
臺灣臺南地方法院民事判決  八十九年度訴字第三五三號
    原      告  震興宮
    法定代理人  陳振姜
    訴訟代理人  丁○○
                蘇明道律師
    被      告  丙○○        .
                戊○○        .
                乙○○○      .
                己○○        .
                庚○○        .
    共      同
    訴訟代理人  甲○○        .
右當事人間請求返還土地事件，本院判決如左：
    主    文
被告丙○○應將坐落台南縣佳里鎮○○段第一三０八之一地號，地目建之土地內如附
圖所示甲部分面積零點零零貳捌公頃；乙部分面積零點零零貳貳公頃之地上建物；及
同段第一三一一地號，地目祠之土地內如附圖所示酉部分面積零點零零零公頃之地
上建物拆除，將土地交還原告。
被告戊○○應將坐落台南縣佳里鎮○○段第一三０八之一地號，地目建之土地內如附
圖丙所示部分面積零點零零貳壹公頃之地上建物拆除，將土地交還原告。
被告乙○○○應將坐落台南縣佳里鎮○○段第一三０八之一地號，地目建之土地內如
附圖所示丁部分面積零點零零貳零公頃之地上建物拆除，將土地交還原告。
被告己○○應將坐落台南縣佳里鎮○○段第一三０八之一地號，地目建之土地內如附
圖所示戊部分面積零點零零壹玖公頃之地上建物拆除，將土地交還原告。
被告庚○○應將坐落台南縣佳里鎮○○段第一三０八之一地號地目建之土地內如附圖
己部分所示面積零點零零壹柒公頃；如附圖所示庚部分面積零點零零貳零公頃之地上
建物，以及同段第一三一一地號地目祠土地內如附圖所示申部分面積零點零零零貳公
頃之地上建物拆除，將土地交還原告。
訴訟費用由被告負擔。
本判決於原告以新台幣元壹佰柒拾柒萬元供擔保後，得假執行。
    事    實
甲、原告方面：
  一、聲明：除供擔保金額外，餘如如主文第一項所示。
  二、陳述：
  （一）緣被告丙○○、戊○○、乙○○○、己○○、庚○○於民國（下同）七十九
        年一月一日分別向原告承租原告所有坐落台南縣佳里鎮○○段第一三０八之
        一地號（租賃契約誤載為台南縣佳里鎮○○段第一三一一地號）土地（下簡
        稱系爭土地）建店舖使用，承租面積分別為一二點三二坪、五點九七坪、五
        點五四坪、五點一三坪、一０點三一坪，均約定租賃期限為十年，自七十九
        年一月一日起至八十八年十二月三十一日止，嗣被告等人即在系爭土地上蓋
        屋使用。
  （二）按租賃定有期限者，其租賃關係於期限屆滿時消滅，承租人於租賃關係消滅
        後，應返還租賃物予出租人，復按租用建築房屋之基地，於契約年限屆滿時
        ，出租人自得收回，民法第四百五十條、第四百五十五條、土地法第一百零
        三條第一款分別定有明文。經查兩造所訂立之租賃契約於八十八年十二月三
        十一日屆滿，原告先於八十八年七月一日以佳里興郵局第九、十、十一、
        十二、十三號存證信函分別通知被告庚○○、乙○○○、戊○○、丙○○、
        己○○表示租約期滿不再續租，復於八十八年十二月十六日再以佳里興郵局
        第二十四、二十五、二十六、二十七、二十八號存證信函分別通知丙○○、
        乙○○○、戊○○、丙○○、己○○表示租約期滿不再續租，請被告等人屆
        屆滿，竟拒不自行拆屋交還其承租之土地，爰本於租賃物返還請求權及所有
        物返還請求權之法律關係，訴請被告將系爭土地返還原告。
  （三）被告丙○○向原告承租之土地僅一二點三二坪（約零點零零肆零柒公頃）
        ，然被告丙○○在系爭土地上興建之房屋，面積如附圖甲所部分有零點零零
        貳捌公頃、如附圖乙部分所示面積零點零零貳貳公頃，已逾越承租土地之範
        圍，逾越部分之面積為零點零零零玖貳柒公頃，另無權占用原告所有坐落台
        南縣佳里鎮○○段第一三一一地號土地（下簡稱一三一一地號土地）內如附
        圖所示酉部分面積零點零零零公頃建築房屋，均屬無權占有。被告戊○○
        向原告承租之面積為五點九七坪（約零點零零壹玖柒肆公頃），而查被告戊○○在系爭土地建築之房屋如附圖丙部分所示面積零點零零貳壹公頃，逾越
        承租土地之範圍，逾越部分之面積為稜零點零零零壹貳陸公頃，屬無權占有
        。被告乙○○○向原告承租之土地為五點五四坪（約零點零零壹捌貳公頃
        ），而查被告乙○○○在系爭土地建築之房屋如附圖丁部分所示面積零點零
        零貳零公頃，逾越承租土地之範圍，逾越部分之面積為稜零點零零零壹陸捌
        公頃屬無權占有。被告己○○向原告承租土地僅五點一三坪（約零點零零壹
        玖陸公頃），而查被告己○○在系爭土地建築之房屋如附圖戊部分所示面積
        零點零零壹玖公頃，逾越承租土地之範圍，逾越部分之面積為稜零點零零零
        貳零肆公頃，屬無權占有。被告庚○○向原告承租之土地僅一０點三一坪（
        約零點零零肆零捌公頃），而查被告庚○○在承租標的建築之房屋如附圖
        己部分所示面積零點零零壹柒公頃、庚部分所示面積零點零零貳零公頃，逾
        越承租土地之範圍，逾越部分之面積為稜零點零零零貳玖貳公頃，另無權占
        用原告所有一三一一地號土地內如附圖申部分所示面積零點零零零貳公頃建
        築房屋，均屬無權占有。原告自有權依所有物返還請求權之法律關係，訴請
        被告返還上開土地。
  （四）對被告抗辯之陳述：
    １、震興宮於七十九年間並未依民法或其他法律規定成立法人，因震興宮係屬寺
        廟組織，寺廟組織型態屬管理人制，以管理人為寺廟之實際總負責人，對外
        即可代表寺廟，本件系爭租賃契約係由當時之震興宮管理人蔡順治與被告等
        人分別簽訂，被告並按月繳納租金，租金亦由震興宮收取無訛，且震興宮於
        七十八年十二月十九日所召開之董監事及代表聯席會議，亦議決東廟室邊之
        地皮因受中央公路一九路線拓寬，須重新租借，並交由管理人蔡順治處理，
        是被告應不得否認系爭租賃契約之效力。
    ２、原告係主張租賃期限屆滿，本於租賃物返還請求權、所有物返還請求權之法
        律關係，訴請被告拆屋還地，並非依租賃契約第二條之約定請求返還，被告
        於八十九年六月十四日所提出之答辯狀抗辯原告收回租地主張之理由為租賃
        契約第二條云云，應有誤解。
    ３、被告抗辯租賃契約未約定到期原告可收回、依條款字義精神，租戶有退租之
        主動權，原告無收回租地主動權，當時雙方訂約即有續約之真意云云，原告
        否認之，且土地法第一百零三條第一款明文規定契約年限屆滿時，出租人得
        收回，原告上開規定，自得請求被告返還系爭土地。又原告於租賃期限屆滿
        前即已發函通知被告表示租約期滿不再續租，請被告等人遷讓返還系爭土地
        ，兩造間並無更新契約之合意。
    ４、系爭土地上之鐵皮屋是否為合法房屋或違章建築，與是否有權占有係屬二事
        ，縱被告所興建之房屋係合法房屋，若被告無占用原告土地合法權源，亦屬
        無權占用，原告即有權請求被告拆除並交還土地。
    ５、震興宮係於八十七年五月十六日成立管理委員會，而陳振姜亦係管理委員會
        之主任委員，對外亦有代表管理委員會之資格。
  三、證據：提出租賃契約書五份、存證信函十份、台南縣政府寺廟登記證一份、台
      灣省台南縣寺廟變動登記表一份、土地登記簿謄本二份、寺廟組織與管理作業
      手冊一份及震興宮董監事及代表聯席會議記錄一份、震興宮董事會開會通知、
      台南縣佳里鎮震興宮管理委員會第一屆管理委員名冊、三級古蹟台南縣佳里鎮
      震興宮管理委員會組織章程組織章程各一份為證。
乙、被告方面：
  一、聲明：求為判決駁回原告之訴。
  二、陳述：
  （一）被告於系爭土地上建有店舖，係丙○○繼承自父親康墻：戊○○、乙○○○
        係繼承自呂加達；己○○係繼承自陳破；庚○○係延續自案外人王三章；亦
        自民國二十四年（即日據時代）即租地建築店舖，當時系爭土地所有權人為
        李王爺，係為未有訂字據之不定期租約，民國七十一年八月二十七日土地所
        有權人名義變更為震興宮，震興宮繼續收取土地租金未有異議表示及至民國
        七十八年，中央為現有之新建築店舖，延續為不定期租約繳租人變更為丙○○等五名被告，震興宮則提高租金，震興宮要求立契約應屬契約之更新，然
        事後查覺地號與地理位置圖均不符是為無效契約，是兩造間就使用系爭土地
        應回歸為未立字據之不定期租約。
  （二）被告等係租用基地建築房屋，且係不定期租賃，非有土地法第一百零三條所
        列二至四款之情形，出租人不得收回，又土地法為特別法，原告亦不得主張
        民法第四百五十條、四百五十五條之規定，原告所持理由沒有法律根據。
  （三）原告雖主張與被告立有定期租賃契約，並主張租約土地係誤載，惟其此主張
        被告不接受，因每份租賃契約內皆附有民國七十八年十二月二十六日台南縣
        地政事務所佳圖謄字第六四二一號之地籍圖謄本，其上並無系爭土地地號之
        記載，不能解作誤載，原告以一三一一地號土地之租約為法律主張，顯有未
        合，因被告並未在土地佳里鎮○○段一三一一地號上建築房屋，故原告據以
        主張之租約不得規範系爭土地上之建築物。被告所有位於系爭土地上之建築
        係屬延續自日據時代之不定期租約，被告繼續繳租，原告雖為土地所有權人
        不得毀約主張交還土地。
  （四）原告據以催告之租約並不適用於被告之建築物，故無法定效力，且民國七十
        一年八月二十七日憲法民法均已施行於台灣省地區，震興宮法人地位請求庭
        上調查及監事有否合法票選﹖依民法第二十七條法人事務執行取決於全體董
        事過半數之同意，原告所附之租約未經公證，僅以董事長行之在法律上有效
        否﹖
  （五）如契約確認有效，被告與原告間始自日據時代之不定期租賃仍為契約之一部
        份，不得單憑後立契約對原告有利而擇適用，不利部份就予排除；況依民國
        六十年民五號提案以及三十渝上三一一號判例土地之租賃契以承租人自行建
        築房屋而使用之為目的者，非有相當之期限不能進其目的‧‧‧依契約之目
        的探求當事人之真意亦應解為定有租金房屋不堪使用時為止之期限，況訂約
        原震興宮董事有承諾可續租，假使當時立有不得續租之約定，則無人會起建
        房屋，況原告收回土地之理由無一項是合乎契約之約定，且震興宮管理人變
        為原告係在契約訂定之後，原契約約定仍須探求原始雙方訂約之原意並受其
        規範不得私自單憑契約咬文嚼字私作其他法律解釋或有利原告之主張。
  （六）退步言，縱認原告與被告之間立有書面租賃契約，惟依租賃契約所載，其上
        並無到期收回之約定條款，且在條款上字義精神租戶有退租之主動權，原告
        無收回租地之主動權，條款約定不適民法第四百五十三條及四百五十條第三
        項之規定，且依民法第四百四十九條第二項當事人雙方得合議更新契約，也
        就是不得單方決定契約到期否﹖且契約應以誠信為原則應探求當事人之真意
        ，不應拘泥於契約之文字，如原告執意契約文字為本案之處理先決條文，則
        被告要求應先行認定租約之法定效力，再行議決本件；且當初雙方訂約即有
        續約之真意才蓋雙層式之房屋，如屬一般之現行之租約均為一層式建築。
  （七）被告所有之房屋為七十八年中央公路拓寬道路因征收毀損就地整建，原建築
        是起造於民國二十四年，依內政部六十二年十二月二十四日台內營字第五七
        二零五號令公布實施都市計劃以外地區建築物管理辦法為合法房屋，七十八
        年道路拓寬依建築法第九十九條、台灣省政府七十年四月十四日府建四字第
        六九六四號令、台灣省拆除合法建築物賸餘部份就地整建辦法第五條規定均
        為合法房屋非為違章建築，且依中華民國七十八年八月二十五日府建四字第
        一五六一六號，台灣省違章建築申請補辦執照執行要點第二點隨時得以補行
        申請建造執照或雜項執照。原告收回租地主張理由為雙方租賃契約書第二條
        甲方（震興宮）重新改建廟宇時承租人應無條件返還，唯目前震興宮為三級
        古蹟重修，非為改建廟宇需使用基地且依建築法第四十九條，中華民國七十
        五年七月十五日台（）營字第四０四一四一號交路發字第七五二一號令公
        路兩側公私有建築物與廣告物禁限建辦法第三條，實施都市劃以外地區建築
        物管理辦法第八條，原告收回承租地即為禁建地，不得再行建造已失收回承
        租地之主要理由，且中央公路佳里興街段，除被告承租戶路段七００公尺以
        南、北兩端均已拓寬三十四尺，此路段拓寬在即，原告既無意付出誠意和解
        ，請求讓道路拓寬解決，且依憲法第十五、二十二條人民之權利、生存權、
        工作權、財產權應予保障，被告等承租地係為店鋪之用，且為合法建築應享
        合法之人民權利。
  （八）根據土地登記規則第一百十五條土地管理者變更應為更名登記，另土地法第
        四十三條亦規定「依本法所為之登記，有絕對效力」，到目前為止佳里鎮○○段一三０八之一地號土地管理人仍為陳振姜，然依震興宮董事會於八十七
        年五月十六日開會通知及八七府民禮字第八九七六０號函向台南縣政府備查
        之組織章程管理者已變更為三級古蹟台南縣佳里鎮震興宮信徒代表大會，陳
        振姜已失管理該土地之權力，另寺廟管理分管理人制、管理委員制、財團法
        人制，原告自承震興宮係管理人制，則董事會之設置無法之依據，故其議決
        事項無效，另據監督寺廟條例第二條及第六條寺廟為管理人制者應受上法之
        監督，寺廟財產應由住持管理，是故七十八年震興宮董事會非為法定組織對
        寺廟財產無管理權且董事會依民法第二十七條第一項除章程另有規定外，取
        決於全體董事過半數之同意，如上所述原震興宮之章程未經台南縣政府之報
        備，是故行事必須全體董事過半數之簽署方為有效，單以董事長名義行之契
        約無效。
  三、證據：提出戶籍登記簿影本一份、房屋稅籍證明書二份、土地登記簿謄本二份
      、實施都市計劃以外地區建築物管理辦法、建築法、台灣省建築管理規則、台
      灣省拆除合法建築物賸餘部分就地整建辦法、台灣省違章建築拆除認定基準、
      違章建築處理辦法、公路兩側公私有建築物與廣告物禁建限建辦法、申請書及
      掛號郵件收件回執、台南縣政府八十九年一月二十日八九府地徵字第一二六一
      二號函、震興宮董事會開會通知、台南縣佳里鎮震興宮管理委員會第一屆管理
      委員名冊、三級古蹟台南縣佳里鎮震興宮管理委員會組織章程組織章程各一份
      為證。
    理    由
一、原告起訴主張：系爭土地及一一三一地號土地均為震興宮所有，原告為震興宮之
    管理人，被告丙○○、戊○○、乙○○○、己○○、庚○○於七十九年一月一日
    向原告承租系爭土地建屋使用，承租面積各如附表所示，並訂有租賃契約，約定
    租賃期限為十年，租期自七十九年一月一日起至八十八年十二月三十一日止，被
    告即分別在系爭土地上建屋使用，經測量結果被告所興建之房屋位置及面積分別
    如附表及附圖所示，渠等所興建之房屋面積大於被告向原告承租使用之面積，就
    超過原承租範圍部分，被告顯係無權占用，至原承租有權使用部分，因租期已於
    八十八年十二月三十一日屆滿，原告於八十八年七月一日已以存證信函分別通知
    被告表示租約期滿不再續租，復於八十八年十二月十六日再以存證信函通知被告
    不再續租，兩造間之租賃關係亦已於八十八年十二月三十一日期限屆滿消滅，被
    告亦無權再使用該部分土地，爰依租賃物返還及所有物返還之法律關係訴請被告
    拆除房屋，並將土地交還等語。
二、被告則以：被告於系爭土地上所建之店舖係自二十四年（即日據時代）即租地興
    建，被告丙○○繼承自父親康墻，被告戊○○、乙○○○係繼承自呂加達，被告
    己○○係繼承自陳破；被告庚○○則係延續自案外人王三章；當時系爭土地所有
    權人為李王爺，係為未有訂字據之不定期租約，七十一年八月二十七日土地所有
    權人名義始變更為震興宮，震興宮繼續收取土地租金未有異議表示，七十八年中
    央為現有之新建築店舖，延續為不定期租約，繳租人變更為被告等五人，震興宮
    有提高租金並要求訂立租約，然事後查覺租賃契約所載地號與地理位置圖均不符
    ，是該租賃契約應為無效契約，兩造間就使用系爭土地之關係，應回歸為未立字
    據之不定期租約，是原告主張已租期屆滿，依民法第四百五十條及四百五十五條
    ，請求返還租賃物，應無理由。再者，原告所提出之租賃契約並未經公證，且僅
    以震興宮董事會董事長名義行之，其法律效力亦有疑義，縱認原告所提出之租賃
    契約有效，惟租賃契約內並無到期收回之約定條款，且在條款上字義精神租戶有
    退租之主動權，原告應無收回租地之主動權，原告亦不得要求收回系爭土地，且
    被告所興建之房屋係合法建築，被告應有合法之人民權利，又震興宮已變更組織
    為管理委員制，陳振姜應無代表震興宮請求被告交還土地之資格等語，資為抗辯
    。
三、依兩造前開陳述內容觀之，雙方對於系爭土地及一一三一地號土地為震興宮所有
    ，震興宮於八十七年五月十六日另成立三級古蹟台南縣佳里鎮震興宮管理委員會
    ，並由陳振姜為主任委員，震興宮有將系爭土地租於被告興建店舖使用，出租面
    積如附表所示，被告在系爭土地及一一三一地號土地上有興建房屋，使用土地之
    面積及位置分別如附表及附圖所示之事實，均不爭執，且有原告提出之土地謄本
    二份及租賃契約書五份及台南縣佳里鎮震興宮管理委員會第一屆管理委員名冊、
    三級古蹟台南縣佳里鎮震興宮管理委員會組織章程組織章程各一份在卷可稽，並
    經本院會同佳里地政事務所地政人員至現場勘驗屬實，有本院八十九年三月二十
    四日勘驗筆錄及台南縣佳里地政事務所土地複丈成果圖各一份在卷可憑，則此部
    分事實，應堪信為真實；是兩造所爭執者，應在於：陳振姜有無合法之法定代理
    權，原告兩造就系爭土地有無成立定期租賃契約，及原告是否有權請求被告返還
    土地。茲就此爭點說明本院之判斷意見如後：
（一）查系爭土地係屬原告所有，此為被告所不爭執，並有土地謄本二份在卷可稽，
      而依土地謄本所載，系爭土地之管理者係陳振姜，則陳振姜以其管理人之身分
      為原告之法定代理人提起本件訴訟並無不合。又原告雖於八十七年五月十六日
      成立管理委員會變更為管理委員制，並訂立組織章程，而陳振姜亦係管理委員
      會之主任委員，此為兩造所不爭執，並有兩造所提出之管理委員名冊在卷可查
      ，而依組織章程第二三條主任委員對外代表本會之規定，陳振姜亦有代表原告
      起訴之資格，是被告抗辯陳振姜無代表原告提起本件訴訟之資格，尚無足取。
（二）次查原告主張震興宮有於七十九年一月一日，由當時之管理人蔡順治為代表人
      ，與被告五人各自簽訂定期租賃契約，業據原告提出台南縣政府寺廟登記證二
      份、土地登記簿謄本一份及租賃契約書五份為證，被告對上開事實亦不爭執，
      並自認租賃契約上被告印章之真正，且自承有依上開租賃契約使用土地，並繳
      納租金多年（詳本院八十九年七月十日言詞辯論筆錄），則兩造顯均已承認系
      爭租賃契約書之合法效力，並依系爭租賃契約行使權利及履行義務多年，系爭
      租賃契約之合法效力，應堪認定，被告於原告起訴請求返還土地時始爭執系爭
      租賃契約之法律效力，非惟有違誠信原則，且公證並非租賃契約成立之要件，
      又震興宮係於八十七年五月十六日始訂立組織章程變更為管理委員制，此有組
      織章程一份在卷可稽，則原告主張其與被告訂立系爭租契約時並非管理委員制
      而係採管理人制，尚非無據，且有原告所提出之台南縣政府寺廟登記證二份在
      卷，應可採信，而管理人制係以管理人對外代表寺廟，管理人對外即有代表寺
      廟之權，則系爭租賃契約由當時之管理人蔡順治代表震興宮與被告簽訂，亦無
      何違誤，被告於本院審理時以系爭租賃契約未經公證，及僅由蔡順治以董事會
      董事長名義簽訂云云，質疑系爭租賃契約之效力，亦顯無足取，是本院認原告
      所提出之租賃契約書係合法有效，先予敘明。
（三）被告雖抗辯原告所提出之系爭租賃契約書，租賃標的係載佳里鎮○○段一三一
      一地號，並非系爭土地，故兩造就系爭土地之租賃關係，應屬不定期租賃云云
      ，惟按稱租賃者，謂當事人約定一方以物租與他方使用、收益，他方支付租金
      之契約，民法第四百二十一條第一項定有明文。又解釋當事人之契約，應以當
      事人立約當時之真意為準，而真意何在，又應以過去事實及其他一切證據資料
      為斷定之標準，不能拘泥文字致失真意（最高法院三十九年台上字第五七七號
      判例意旨參照）。經查系爭租賃契約雖載明租賃係佳里鎮○○段一三一一地號
      ，惟其後亦記明「即震興宮東廟室邊基地」，而經本院會同佳里地政事務所人
      員至現場勘驗結果，震興宮東、西廟係蓋於第一一三一地號土地，震興宮東廟
      室邊之土地則為系爭土地，而被告所有之建物係興建於系爭土地之上，有勘驗
      筆錄及土地複丈成果圖各一份在卷可參，再參以被告於答辯狀中自承其所有之
      店舖已於系爭土地上興建多年，震興宮係於七十一年八月二十七日取得系爭土
      地所有權，七十九年始要求被告簽訂系爭租賃契約，則原告顯係以出租被告當
      時所使用之土地部分供被告使用、收益之意思而與被告簽訂系爭租賃契約，而
      被告亦係以其所使用之土地部分願支付租金之意思，與原告簽訂系爭定期租賃
      契約，即兩造簽訂系爭租賃契約之真意顯在於出租被告所使用部分之土地，則
      兩造簽訂系爭租賃契約之真意，在於就被告所使用之土地部分成立定期租賃契
      約，應可認定，而從上開被告所使用之土地係系爭土地等證據資料判斷可知，
      系爭租賃契約之標的物應係系爭土地，原告主張租賃契約書所載之佳里鎮○○
      段第一三一一地號係誤載，應堪採信。又上開誤載並不影響系爭租賃契約之當
      事人、標的物及租金等相關權利義務之可得確定，則上開誤載應不影響契約之
      效力，是被告以租賃契約誤載「佳里鎮○○段第一三一地號」等字，抗辯系爭
      租賃契約無效云云，亦無足取。次查，系爭租賃契約第二條約定各約定被告承
      租土地之面積如附表所示，並於第三條均明文約定租賃期限為十年，自七十九
      年一月一日起至八十八年十二月三十一日止，此有本院認為合法有效之租賃契
      約五份在卷可憑，則原告主張就兩造系爭土地訂有定期租賃契約，亦屬真實可
      採。
（四）按租賃定有期限者，其租賃關係，於期限屆滿時消滅；又承租人於租賃關係終
      止後，應返還租賃物；所有人對於無權占有或侵奪其所有物者，得請求返還之
      ，對於妨害其所有權者，得請求除去之。有妨害其所有權之虞者，得請求防止
      之，民法第四百五十條第一項、第四百五十五條前段、第七百六十七條分別定
      有明文。又租用建築房屋之基地，於契約年限屆滿時，出租人得收回，此觀土
      地法第一百零三條第一款之規定亦可明。查原告於租賃期限屆滿前之八十八年
      七月一日及十二月十六日均曾發函通知被告表示租期屆滿不再續租，此為被告
      所不爭執，且有原告提出之存證信函十份在卷可憑，則依上開法律規定及契約
      約定，兩造間之租賃關係已於八十八年十二月三十一日租期屆滿時而消滅，且
      因原告已發函明文表示不再續租，亦已排除民法第四百五十一條之適用，故自
      八十九年一月一日起，被告占有系爭土地已屬無權占用，又被告使用超過原承
      租範圍部分之土地，本即屬無權占用，故原告本於民法第四百五十五條規定之
      租賃物返還請求權及民法第七百六十七條規定之所有物返還請求權請求被告將
      占用在系爭土地上及第一三一一地號土地上之建物拆除，並將土地交還原告，
      自屬有理，至被告抗辯系爭租賃契約未明文記載到期收回之約定條款，即無民
      法第四百五十條第一項規定之適用云云，與法條規定之意義不符，顯無足採；
      另地上建築物是否為合法建築，與是否有權占用土地，係屬二事，又房屋稅籍
      登記，僅是稅捐機關用以課稅之依據，只要有房屋之實體存在即須設籍課稅，
      縱係違章建築亦須課稅，是亦不得憑為有權使用土地之依據，被告提出房屋稅
      籍資料，用以抗辯原告不得要求收回土地，亦無足採。
四、綜上所述，系爭土地及第一三一一地號土地係屬震興宮所有，原告係震興宮之管
    理人，被告雖有承租系爭土地使用（承租面積如附表所示），惟租賃契約已於八
    十八年十二月三十一日屆期消滅，自八十九年一月一日起已無占用系爭土地之權
    源，又被告使用超過原承租面積之土地及使用非承租標的之第一三一一地號土地
    部分，自始即無占用之合法權源，竟仍分別占用系爭土地及第一三一一地號土地
    使用（其占有面積及使用情形如主文第一項至第五項所示），則原告本於租賃物
    返還請求權及所有權之法律關係，訴請被告五人分別拆除渠等所有建造於系爭土
    地及第一三一一地號土地上之地上物，並返還所占用之土地（詳如主文第一項至
    第五項所示），均屬正當，應予准許。
五、原告陳明願供擔保，聲請宣告假執行，核無不合，爰酌定相當擔保金額准許之。
六、本件事證已臻明確，兩造其餘主張陳述及所提之證據，經審酌與本院前揭判斷不
    生影響，均無庸再贅予指駁論述，併此敘明。
七、結論：原告之訴為有理由，依民事訴訟法第七十八條、第八十五條第一項前段，
    第三百九十條第二項，判決如主文。
中      華      民      國    八十九    年      八      月    二十九    日
                                臺灣臺南地方法院民事第二庭
~B法      官  童來好
右為正本係照原本作成
如對本判決上訴，須於判決送達後廿日內向本院提出上訴狀
中      華      民      國    八十九    年      八      月    二十九    日
~B法院書記官  沈建杉
~F0
~T40
 附表：
┌──┬────┬──────────────────────┬────────┬────────┐
│編號│占用人  │      占用位置及面積                        │ 原承租面積     │超過承租面積    │
├──┼────┼──────────────────────┼────────┼────────┤
│一  │丙○○  │如附圖所示甲、乙、酉部分，面積各如附圖所示  │ 一二點三二坪   │                │
│    │        │面積共零點零零伍參公頃                      │ 約零點零零肆零 │ 零點零零壹貳貳 │
│    │        │                                            │   柒參公頃     │ 柒公頃         │
├──┼────┼──────────────────────┼────────┼────────┤
│二  │戊○○  │如附圖所示丙部分，面積如附圖所示            │ 五點九七坪     │                │
│    │        │面積零點零零貳壹公頃                        │ 約零點零零壹玖 │ 零點零零零壹貳 │
│    │        │                                            │   柒肆公頃     │ 陸公頃         │
├──┼────┼──────────────────────┼────────┼────────┤
│三  │乙○○○│如附圖所示丁部分，面積如附圖所示            │ 五點五四坪     │ 零點零零零壹陸 │
│    │        │面積零點零零貳零公頃                        │ 約零點零零壹捌 │ 捌公頃         │
│    │        │                                            │   參貳公頃     │                │
├──┼────┼──────────────────────┼────────┼────────┤
│四  │己○○  │如附圖所示戊部分，面積如附圖所示            │ 五點一三坪     │零點零零零貳零肆│
│    │        │面積零點零零壹玖公頃                        │ 約零點零零壹陸 │公頃            │
│    │        │                                            │   玖陸公頃     │                │
├──┼────┼──────────────────────┼────────┼────────┤
│五  │庚○○  │如附圖所示己、庚、申部分，面積各如附圖所示  │ 一０點三一坪   │                │
│    │        │面積共零點零零參玖公頃                      │ 約零點零零參肆 │零點零零零肆玖貳│
│    │        │                                            │   零捌公頃     │公頃            │
└──┴────┴──────────────────────┴────────┴────────┘


司法院資訊處製作；財團法人民間司法改革基金會備份。
